【裁判字號】    98,訴,901
【裁判日期】    990618
【裁判案由】    損害賠償
【裁判全文】
臺灣臺北地方法院民事判決               98年度訴字第901號
原      告  得捷股份有限公司
法定代理人  甲○○
訴訟代理人  葉宏基律師
被      告  丁○○
            丙○○
            乙○○
            戊○○
            己○○
上列當事人間損害賠償事件，本院於民國99年5 月27日言詞辯論
終結，判決如下：
    主  文
被告己○○應給付原告新臺幣肆佰陸拾萬伍仟元，及自民國九
十八年八月八日起至清償日止，按年息百分之五計算之利息。
原告其餘之訴駁回。
訴訟費用由被告己○○負擔。
本判決第一項於原告以新臺幣壹佰伍拾肆萬伍仟元供擔保後得假
執行。但被告己○○如以新臺幣肆佰陸拾萬伍仟元為原告預供
擔保，得免為假執行。
原告其餘假執行之聲請駁回。
    事實及理由
壹、程序方面
    按言詞辯論期日，當事人之一造不到場者，得依到場當事人
    之聲請，由其一造辯論而為判決，民事訴訟法第385 條第1
    項定有明文。本件被告戊○○經合法通知而未於最後言詞辯
    論期日到場，核無民事訴訟法第386 條各款之情形，爰依原
    告之聲請，由其一造辯論而為判決。
貳、實體方面
一、原告起訴主張：
（一）被告己○○於民國95年10月間，趁原告急欲出售其所有座
      落於台北市○○區○○路19之5 號7 樓及台北縣汐止市○○街169 巷31-1號10樓之1 及之2 （下稱系爭不動產）之
      際，明知其並無資力，卻向原告表示其欲以新台幣（下同
      ）2 億900 萬元向原告購買上開不動產，並與原告簽訂上
      開不動產買賣契約書。詎料被告己○○並未依約支付訂金
      ，逕向原告佯稱另有對象可以轉賣系爭不動產，惟原告需
      先給予被告己○○仲介佣金，原告乃於95年10月間在原告
      公司內將5 份空白之仲介同意書（下稱系爭同意書）及原
      告開立如附表所示面額共計4,365,000 元之15張支票（下
      稱系爭支票）交予被告己○○，而被告乙○○、丙○○、
      丁○○、戊○○等人明知無仲介系爭不動產情事，竟在被
      告己○○指使下，共同以詐術在台北遠東國際大飯店（下
      稱遠企飯店）簽署同意書，取得原告信任，並於系爭同意
      書中載明：系爭不動產若未於95年11月15日前仲介銷售完
      成，丁○○、丙○○、乙○○、戊○○、己○○應返還前
      開15張支票予原告。惟屆前開同意書所訂期限後，原告要
      求被告等人返還上開支票未果，上開15張支票竟陸續遭提
      示兌現，原告始知受騙，遂提起本件訴訟，爰依民法第18
      4 條及第185 條規定，請求被告負連帶賠償之責。
（二）並聲明：(1)被告丙○○、乙○○、丁○○、嚴明輝、己○○應連帶給付原告4,635,000 元及自起訴狀繕本送達之翌
      日起至清償日止，按年息百分之5 計算之利息。(2)原告願
      供擔保，請准予宣告假執行。
二、被告則以下列情詞置辯：
（一）被告丁○○以：被告丁○○並未簽署同意書，亦未曾拿到
      佣金及支票。雖被告丁○○曾幫被告己○○向原告拿資料
      ，但並不清楚資料為何等語置辯。
（二）被告丙○○則辯以：
      被告丙○○固曾於95年10月初向訴外人彭永康即當時擔任
      原告法定代理人居間報告介紹有意願購買系爭不動產之被
      告己○○，由渠等二人決定處理買賣系爭不動產，惟自此
      之後，即由被告己○○與彭永康直接商洽處理買賣系爭不
      動產。被告丙○○對於仲介佣金同意書到收受原告15張支
      票之過程皆無參與且不知情。再者，原告所提供之系爭同
      意書及支票簽收單均非被告親簽，且系爭支票中票號AQ00
      00000、AQ0000000、AQ0000000 等三張支票均非由被告丙○○收受並據以兌現。
（三）被告乙○○則以：被告乙○○並不清楚被告己○○與原告
      之接洽情形，其係因被告己○○之告知，方與被告戊○○
      二人一同前往原告處領取支票。亦因被告己○○告知該資
      料將來是要申報所得之用，被告乙○○乃在支票影本上簽
      名、仲介同意書上面書寫住址，但所有的支票拿回來之後
      ，被告乙○○均未看過原本，只有看過影本，亦未處理過
      支票兌領的事情且等語置辯。
（四）被告戊○○則以：被告戊○○因被告己○○告知要作公司
      報稅之用，被告戊○○方於系爭同意書上簽名，其並佈知
      道有佣金一事。雖然被告戊○○稱有拿到支票一張，但此
      一支票係被告己○○要其去調現，金額約為38萬多元，其
      雖有背書去調現，但現金調回來後，被告戊○○全部都交
      給被告己○○，另兩張支票我沒有拿過，也沒有拿到佣金
      等語置辯。
（五）被告己○○則辯以：被告己○○雖然有簽同意書，並收受
      原告15張支票，惟此15張支票皆係為原告調現之用，系爭
      同意書係其與應彭永康之請託方為簽立，實則並無佣金一
      事。
（六）均答辯聲明：(1)原告之訴駁回。(2)如受不利益判決，願供
      擔保請准宣告免為假執行。
三、兩造不爭執事項：
（一）被告己○○曾於95年10月間，與原告簽訂不動產買賣契約
      ，欲以2 億900 萬元向原告購買系爭不動產，嗣後被告己○○未依約履行而與原告合意變更約定，由原告委託被告
      己○○尋覓買家以購買系爭不動產，且原告於95年10月間
      在位於台北市松山區○○○路○ 段133 號5 樓之得捷股份
      有限公司內，有交付被告己○○空白仲介同意書5 份，嗣
      於一或二星期後，為給付仲介佣金之目的，開立如附表一
      所示面額共計4,635,000 元之系爭支票並經被告己○○委
      請被告乙○○、戊○○前往拿取。
（二）系爭同意書上均載明若系爭不動產於95年11月15日前被告
      等未仲介銷售完成，被告等人應返還系爭支票予原告，其
      上並有記載被告己○○、乙○○、丙○○、丁○○、戊○○分別取得系爭支票中之3 紙。
（三）原告曾於96年1 月22日發函請求被告五人返還系爭支票15
      紙未果，嗣後系爭支票共15紙並均由被告己○○取得後，
      部分轉交他人、部分經自己提示而兌領完畢，惟被告5 人
      並未依系爭同意書所載完成系爭不動產買賣之仲介事宜。
四、得心證之理由：
    本件原告主張被告以詐術騙取原告給付買賣系爭不動產之佣
    金，使原告陷於錯誤，交付系爭支票，致受有損害為由，請
    求被告連帶負損害賠償責任等情，為被告所否認，並以上開
    情詞置辯。則本件兩造爭點厥為：原告依民法第184 條、第
    185 條共同侵權行為之規定，請求被告連帶賠償原告已給付
    之買賣系爭不動產佣金及其利息，有無理由？茲析述如下：
（一）被告己○○有無以詐騙之方式取得系爭支票造成原告之損
      害？若有，其應賠償之金額若干？
   1、按「因故意或過失，不法侵害他人之權利者，負損害賠償
      責任。故意以背於善良風俗之方法，加損害於他人者亦同
      。」，民法第184 條第1 項。本件原告主張被告己○○趁
      原告急需資金之際，佯稱有對象欲購買系爭不動產，使原
      告陷於錯誤，事先支付買賣不動產之佣金，而受有損害。
      經查，被告丁○○、乙○○及戊○○為被告己○○之助手
      ，負責協助被告己○○處理收取文件、聯絡等一般性事務
      ，被告丙○○則係因原告為出售系爭不動產而委由其籌措
      資金方與被告己○○熟識。被告等5人與原告雖分別簽有
      系爭同意書，惟被告丁○○、丙○○、乙○○及戊○○並
      未實際取得系爭支票，系爭支票皆為被告己○○處理，實
      則系爭同意書之簽立乃係被告己○○所主導，是本件是否
      構成侵權行為應以被告己○○收受系爭支票後，是否真有
      仲介行為之事實為斷。且按支票為支付工具，交付支票相
      當於交付現金，則於原告交付系爭支票時，其總體財產即
      已減損。倘系爭支票之交付，係為履行系爭不動產買賣之
      佣金契約，則原告之總體財產縱有減損，亦非受有損害；
      惟若被告己○○並無訂立系爭同意書之真意而佯稱可為原
      告介紹第三人買受系爭不動產，因而向原告收取系爭支票
      以為佣金，實則並無存在第三人欲買受系爭不動產之事實
      ，則因被告己○○施詐術使原告陷於錯誤而交付系爭支票
      致原告因整體財產減損而受有損害，被告己○○仍須對原
      告負侵權損害賠償責任。然查，系爭同意書約定被告應於
      95年11月15日前協助完成銷售系爭不動產，否則即應交還
      系爭支票，惟至系爭同意書所約定期限屆至，被告未有完
      成系爭不動產交易之行為事實，且將系爭支票兌現，致原
      告總體財產受有4,635,000 元之損害；是原告所受損害與
      被告己○○取去系爭支票並兌現之行為有因果關係。
   2、有爭議者，乃被告己○○於簽立系爭同意書時有無詐騙之
      故意？原告主張簽立系爭同意書之目的在於欲藉出售系爭
      不動產以解決原告資金之需求，而原告係因被告己○○稱
      有對象欲購買系爭不動產，進而與被告簽立系爭同意書。
      是倘於系爭同意書簽立時並無被告己○○所稱欲購買系爭
      不動產之人，則應可認定被告己○○對原告有詐取系爭15
      張支票之故意。依一般交易習慣，在不動產仲介契約，出
      賣人支付佣金多於買賣契約成立後始為交付，並無事先給
      付佣金之必要；惟本件原告係先交付佣金，與一般之交易
      習慣有別，堪可認定原告與被告簽立系爭同意書之前提係
      被告己○○已尋得欲購買系爭不動產之人。查，被告丁○○、丙○○、乙○○及戊○○對於系爭不動產買賣佣金一
      事均稱不知情，被告顏瑞雖稱有金主顏永昌、陳慶燕欲購
      買系爭房屋，惟未能舉證以實其說，實難為有利於被告己○○之認定；被告己○○復辯稱並無系爭同意書一事，系
      爭支票實為彭永康請託調現之支票（見本院99年易緝字第
      41號99年4月16日準備程序筆錄第2頁及第3頁），並提出
      授權信託書為證。然原告雖與被告己○○訂有授權信託書
      ，惟本院無從僅依前揭信託書即認系爭支票為原告請託被
      告己○○調現之用，從而，被告己○○所辯，尚不足採，
      應可認被告己○○於簽立系爭同意書時有施詐術使原告陷
      於錯誤而交付系爭支票之故意，揆諸前揭說明，原告主張
      被告己○○應依民法第184條負侵權行為損害賠償責任，
      應堪採信。
（二）被告丁○○、丙○○、乙○○、戊○○是否應同負侵權行
      為損害賠償之責？
   1、民法第一百八十五條第一項所謂之數人共同不法侵害他人
      之權利，係指各行為人均曾實施加害行為，且各具備侵權
      行為之要件而發生同一事故者而言，是以各加害人之加害
      行為均須為不法，且均須有故意或過失，並與事故所生損
      害具有相當因果關係者始足當之；第二項所稱之幫助人，
      係指幫助他人使其容易遂行侵權行為之人，其主觀上須有
      故意或過失，客觀上對於結果須有相當因果關係，始須連
      帶負損害賠償責任（最高法院92年台上字第1593號裁判要
      旨參照）。原告主張被告丁○○、丙○○、乙○○及戊○○等四人均曾在系爭同意書上簽名，應視為共為侵權行為
      人，惟被告丁○○、丙○○、乙○○均辯稱未曾於系爭同
      意上簽名，亦未曾受領佣金；被告戊○○則辯稱雖其曾於
      系爭同意書上簽名，但未曾取得佣金。
   2、經查，原告提出之系爭同意書，雖有被告等之簽名，惟其
      簽名之真偽，被告丁○○、丙○○、乙○○尚有爭執，說
      明如下：
    (1)被告丁○○部分：被告丁○○雖曾於本院審理中自承同意
      書係其親簽（見98年4 月28日言詞辯論筆錄第2 頁），惟
      於本院審理中爭執其簽名之真偽（見99年5 月27日言詞辯
      論筆錄第1 頁），經本院命其於筆錄後連續書寫姓名及地
      址10次，核與系爭同意書上之簽名，其中「陳」字部分，
      其右方「東」字中間直劃之寫法有勾起習慣；「珮」字部
      分，其左方「王」字並無簡化連起習慣；「瑩」字部分，
      其下方「玉」字亦有相當差異，是系爭同意書應非被告丁○○所親簽。
    (2)被告丙○○部分：參諸被告丙○○提供之簽名及其於卷內
      簽名，其中「陳」字部分有省略其他筆畫；「顯」字部分
      ，其右方「頁」，亦有省略筆畫，與系爭同意書上之簽名
      明顯有別。
    (3)被告乙○○部分：被告乙○○自承支票影本上之簽名為其
      親簽，相較系爭同意書上簽名，其中「翁」部分，其下方
      「羽」較為挺拔有力；「啟」字部分，筆觸、筆順延長；
      「富」字部分，其下方「田」字亦有回勾之習慣，與系爭
      同意書亦有出入。
   3、再查，系爭支票雖部份曾經被告丙○○及戊○○背書，惟
      均係被告己○○所用，並未匯入被告4人之戶頭，顯見被告
      4 人並未受有佣金。甚且，被告等4人均主張就系爭不動產
      買賣或佣金一事並無所知，被告己○○於本院審理中亦證
      稱：（問：丙○○、乙○○、丁○○、戊○○等四人是否
      知道得捷公司委託你仲介購買不動產？上開4 人是否有幫
      你仲介、跑腿系爭不動產事宜？）他們都不知道乙情，可
      知被告等4 人確實不知有買賣系爭不動產或佣金情事，是
      尚不得僅以支票影本之簽名即認被告等4 人有加損害於他
      人之故意，揆諸前揭說明，被告等4 人即未符合共同侵權
      行為之要件，是原告主張被告丙○○、乙○○、丁○○、
      戊○○等4 人應負共同侵權損害賠償責任，尚難認於法有
      據。
五、綜上所述，原告依民法第184 條侵權行為法律關係，主張被
    告己○○應賠償原告4,635,000 元，及自起訴狀繕本送達翌
    日起至清償日止，按年息百分之5 計算之利息，為有理由，
    應予准許，逾此範圍，則為無理由，應予駁回。
六、兩造各陳明願供擔保，聲請宣告假執行或免為假執行，經核
    皆無不合，爰分別酌定相當擔保金額准許之；至原告敗訴部
    分，其假執行之聲請即失所附麗，應予駁回。
七、因本件事證已臻明確，兩造其餘主張陳述及所提之證據，經
    本院斟酌後，認與判決結果不生影響，均毋庸再予論述，附
    此敘明。
八、結論：原告之訴為一部有理由，一部無理由，依民事訴訟法
    第385 條第1 項前段、第78條、第390 條第2 項、第392 條
    第2 項，判決如主文。
中    華    民    國    99    年    6     月    18    日
                  民事第五庭    法  官  陳靜茹
以上正本係照原本作成
如對本判決上訴，須於判決送達後20日內向本院提出上訴狀
中    華    民    國    99    年    6     月    18    日
                                書記官  鄭雅雲
┌────────────────────────────────────────────────┐
│附表：                                                                                          │
├─┬─────────┬─────────┬───────┬─────────┬────────┤
│編│  發    票    人  │  付    款    人  │發   票   日  │票面金額（新台幣）│ 支  票  號  碼 │
│號│                  │                  │              │                  │                │
├─┼─────────┼─────────┼───────┼─────────┼────────┤
│01│得捷股份有限公司  │臺灣中小企業銀行南│95年12月31日  │         180,000元│      AQ0000000 │
│  │                  │港分行            │              │                  │                │
├─┼─────────┼─────────┼───────┼─────────┼────────┤
│02│得捷股份有限公司  │臺灣中小企業銀行南│96年1 月15日  │         382,500元│      AQ0000000 │
│  │                  │港分行            │              │                  │                │
├─┼─────────┼─────────┼───────┼─────────┼────────┤
│03│得捷股份有限公司  │臺灣中小企業銀行南│96年1 月31日  │         382,500元│      AQ0000000 │
│  │                  │港分行            │              │                  │                │
├─┼─────────┼─────────┼───────┼─────────┼────────┤
│04│得捷股份有限公司  │臺灣中小企業銀行南│95年12月31日  │         180,000元│      AQ0000000 │
│  │                  │港分行            │              │                  │                │
├─┼─────────┼─────────┼───────┼─────────┼────────┤
│05│得捷股份有限公司  │臺灣中小企業銀行南│96年1 月15日  │         315,000元│      AQ0000000 │
│  │                  │港分行            │              │                  │                │
├─┼─────────┼─────────┼───────┼─────────┼────────┤
│06│得捷股份有限公司  │臺灣中小企業銀行南│96年1 月31日  │         360,000元│      AQ0000000 │
│  │                  │港分行            │              │                  │                │
├─┼─────────┼─────────┼───────┼─────────┼────────┤
│07│得捷股份有限公司  │臺灣中小企業銀行南│95年12月31日  │         180,000元│      AQ0000000 │
│  │                  │港分行            │              │                  │                │
├─┼─────────┼─────────┼───────┼─────────┼────────┤
│08│得捷股份有限公司  │臺灣中小企業銀行南│96年1 月15日  │         382,500元│      AQ0000000 │
│  │                  │港分行            │              │                  │                │
├─┼─────────┼─────────┼───────┼─────────┼────────┤
│09│得捷股份有限公司  │臺灣中小企業銀行南│96年1 月31日  │         382,500元│      AQ0000000 │
│  │                  │港分行            │              │                  │                │
├─┼─────────┼─────────┼───────┼─────────┼────────┤
│10│得捷股份有限公司  │臺灣中小企業銀行南│95年12月31日  │         180,000元│      AQ0000000 │
│  │                  │港分行            │              │                  │                │
├─┼─────────┼─────────┼───────┼─────────┼────────┤
│11│得捷股份有限公司  │臺灣中小企業銀行南│96年1 月15日  │         382,500元│      AQ0000000 │
│  │                  │港分行            │              │                  │                │
├─┼─────────┼─────────┼───────┼─────────┼────────┤
│12│得捷股份有限公司  │臺灣中小企業銀行南│96年1 月31日  │         382,500元│      AQ0000000 │
│  │                  │港分行            │              │                  │                │
├─┼─────────┼─────────┼───────┼─────────┼────────┤
│13│得捷股份有限公司  │臺灣中小企業銀行南│95年12月31日  │         180,000元│      AQ0000000 │
│  │                  │港分行            │              │                  │                │
├─┼─────────┼─────────┼───────┼─────────┼────────┤
│14│得捷股份有限公司  │臺灣中小企業銀行南│96年1 月15日  │         382,500元│      AQ0000000 │
│  │                  │港分行            │              │                  │                │
├─┼─────────┼─────────┼───────┼─────────┼────────┤
│15│得捷股份有限公司  │臺灣中小企業銀行南│96年1 月31日  │         382,500元│      AQ0000000 │
│  │                  │港分行            │              │                  │                │
└─┴─────────┴─────────┴───────┴─────────┴────────┘

司法院資訊處製作；財團法人民間司法改革基金會備份。
